【裁判字號】    89,交上更(一),7
【裁判日期】    890428
【裁判案由】    過失致死
【裁判全文】
台灣高等法院刑事判決                          八十九年度交上更(一)字第七號
    上  訴  人    臺灣新竹地方法院檢察署檢察官
    被      告    甲○○
右上訴人因被告過失致死案件，不服臺灣新竹地方法院八十六年度交訴字第一三Ｏ號
，中華民國八十六年十月十六日第一審判決 (起訴案號：臺灣新竹地方法院檢察署八
十六年度偵字第五五一八號），提起上訴，經判決後，由最高法院第一次發回更審，
本院判決如左：
    主  文
上訴駁回。
    理  由
一、公訴意旨略以：被告甲○○係國興交通公司之聯結車司機，為從事駕駛業務之人
    ，於民國（下同）八十五年七月十八日二十二時二十分許，駕駛車牌號碼ＦＱ─
    ０一一號裝載三十八公噸砂石之半聯結車，由苗栗往台北汐止方向行駛，行經國
    道中山高速公路七十九公里四百公尺（新竹縣湖口鄉轄區）施工處，應注意後方
    有無來車及讓行進中之車輛優先通行，以防止發生追撞之危險，且依當時情形，
    又無不能注意之情形，竟疏於注意，貿然自外側車道向左欲變換至左側內車道，
    適有同在後之林其綠駕駛ＦＥ─二六０號（起訴書誤載為ＰＥ─二六０）營業大
    客車，因煞避不及而撞及，致林其綠胸部及右上肢骨折出血，經送醫急救延至翌
    日凌晨零時二十分不治死亡，因認被告甲○○涉犯刑法第二百七十六條第二項之
    業務過失致死罪嫌云云。
二、按犯罪事實應依證據認定之，無證據不得推定其犯罪事實。不能證明被告犯罪者
    ，應諭知無罪之判決。刑事訴訟法第一百五十四條、第三百零一條第一項分別定
    有明文。又認定犯罪事實須憑證據，為刑事訴訟法所明定，故被告犯罪嫌疑，經
    審理事實之法院，已盡其調查職責，仍不能發現確實證據足資證明時，自應依法
    為無罪判決。且事實之認定，應憑證據，如未能發現相當證據，或證據不足以證
    明，自不能以推測或擬制之方法，以為裁判基礎。（最高法院二十年上字第八九
    三號、四十年臺上字第八六號分別著有判例事資參照）
三、公訴意旨認被告涉有過失致死罪嫌，無非係以被告自承與被害人林其綠發生車禍
    ，並依證人陳月惠之證詞及卷附道路交通事故調查報告表（一）（二）、現場照
    片、勘驗筆錄、相驗屍體證明書、驗斷書等，認定被告應注意能注意，而竟疏未
    注意道路交通安全規則第九十七條第五款「汽車在靜止狀態欲重新起步變換車道
    時，應注意前後左右有無來車，並應讓行進中之車輛優先通行，以防止行進中之
    車輛閃避不及發生追撞之危險」（按道路交通安全規則第九十七條第五款係規定
    汽車在雙向二車道行駛時，應注意在快慢車道間變換車道時，應注意安全距離）
    之規定，以致肇事，致被害人林其綠死亡，因認被告應負業務過失致死罪責云云
    。然查：
(一)被告固坦承於前開時地遭死者所駕營業大客車撞及車尾，致其所駕半聯結車後車
    斗欄板受損，左後車輪消氣等情，惟堅決否認有過失犯行，辯稱：伊係依規定行
    駛於高速公路，當時原在外側車道，迨行經肇事路段前，發覺外側車道修路，乃
    換道至內側車道，於完成並行駛約一百公尺，進入施工區內約三十公尺交通錐擺
    設範圍內，因前方塞車，乃走走停停，嗣停住後欲起步向前之際，突遭死者所駕
    營業大客車自後撞擊，該營業大客車並「咬住」被告所駕半聯結車約一公尺，被
    告即以無線電求援，且為急救死者，始將半聯結車往前開，事實上肇事後兩車均
    在內側車道上，顯非伊驟然變換車道所造成。至伊於鑑定時因見被害人之妻乙○
    ○極其哀傷，恐被害人家屬無法獲得賠償，乃於鑑定委員詢問伊是否因變換車道
    發生車禍時，未加否認，實則伊已完全換至內側車道行駛甚遠，突遭被害人自後
    追撞，尚難令負業務過失致死之責等語。
(二)被告所辯上情，業據證人即車禍發生時坐於被告駕駛半聯結車之陳月惠於警訊時
    證稱：「我是乘坐在駕駛座之後面，發生時間大約在二十三時五十五分左右，詳
    細情形是前方七十九公里加四百公尺處前方因為道路施工，只剩內線車道可以通
    行，我們駕駛到達施工處由外線進入內線，因前面車輛由於速度緩慢有停下來，
    我們也跟著停了下來，接著就發生了統聯之大客車由我們的後面撞擊上來。」等
    語，及於原審證稱：「當時我看見路旁有一部警車上貼有前五百公尺施工中，甲
    ○○之車便慢慢地換到內線．．．（張之車換到內線多久才發生事故？）大約有
    一百公尺才發生，前有塞車，我們是最後一台．．．」等語明確，且被害人所駕
    駛之車輛，於肇事前車速超過時速一百公里，亦有卷附行車紀錄卡為憑 (見八十
    五年相字卷第九七六號卷)。
(三)依內政部警政署國道公路警察局道路交通事故調查報告表（一）（二）之現場圖
    所載，被告及死者所駕之車輛均停於內側車道，且無何橫跨內、外車道之情事。
    被害人車後之內側車道內散布有被告車輛所載之砂石約有二十公尺長，而外側車
    道則無砂石，足見本件並非被告車輛貿然搶入內側車道緊急煞車，致將砂石掉落
    路面，而係被告車輛追撞被害人車輛所造成，否則前開掉落之砂石，當不致如現
    場圖所示，完全集中散布在內側車道內，反在外側車道無砂石掉落。且證人常效
    卿、張洪銀趕到現場救援時，前開兩車仍卡在一起，被告之聯結車及被害人車輛
    均停放在（內側）車道內，且均無跨線等情，分據證人常效卿、張洪銀於偵查中
    到庭證稱：「車是直的停放在車道內，二車均無跨線。」、「常效卿先到，我開
    的是三噸半車，我到時二車仍連在一起，我請甲○○將車往前開後以機具駕方向
    盤拉開才救人出來。」等語詳盡（見八十五年度相字第一○一八號卷第十七、十
    八頁），而衡情被告之聯結車係兩節式，即車頭與車斗可以拆開分離者，倘被害
    人之大客車係於被告之聯結車完成變換車道時撞上聯結車之左後側，依慣性之作
    用，該聯結車車頭及車斗應會因而歪曲，而不致如前述證人所言係直直停放於內
    側車道，益見被告所辯非虛。
(四)被告茍係於變換車道時未注意後方有無來車，致被害人無法煞避因而撞擊，被告
    之車輛應係左側受損，而被害人之車輛應係靠近右前部位受損，乃依本件車禍後
    兩車受損情形觀之，被告係車斗後方欄板及左後輪胎受損，被害人所駕大客車係
    車頭全毀，有照片為憑，且依前開現場圖所示，並未發現被害人有煞車之痕跡，
    更見本件並非被告於變換車道時之際遭被害人撞及，被告辯稱伊已於完成變換車
    道約一百公尺後始遭被害人駕車追撞等語，堪可採信。此由案發時國道公路警察
    局第二警察隊楊梅分隊道路交通事故調查處理暨審核陳報單所示違規原因及責任
    分析載明：「初判：甲車（即死者駕車）行經施工路段未保持安全距離追撞乙車
    肇事」等語，益臻明確。
(五)臺灣省竹苗區車輛行車事故鑑定委員會竹鑑字第八五八一七號鑑定意見書固認定
    ：「林其綠駕駛營大客車行經施工路段超速且未注意車前狀況與甲○○駕駛半聯
    結車超載且變換車道不當同為肇事原因」，且台灣省車輛行車事故覆議鑑定委員
    會亦認定：「甲○○駕駛半聯結車超載變換車道未注意左後來車為肇事原因」，
    然查該鑑定報告並未斟酌上情，遽以推定被告係於變換車道時或甫變換車道完成
    後遭被害人駕車追撞，尚屬無據，自不足作為不利於被告之認定。
(六)依上所述，本件被告既已於完成變換車道後遭被害人超速駕車追撞，實難謂有何
    過失，公訴人認定被告變換車道時未注意後方有無來車及讓行進中之車輛優先通
    行，以致肇事，尚乏依據。此外，復查無其他積極證據足資認定被告涉有上開犯
    行，揆諸前揭說明，自屬不能證明其犯罪。
四、原審因予諭知被告無罪之判決，經核尚無違誤，公訴人上訴意旨，仍執前詞，指
    原判決不當，為無理由，應予駁回。
據上論斷，應依刑事訴訟法第三百六十八條，判決如主文。
本案經檢察官曾忠己到庭執行職務。
中    華    民    國    八十九    年       四       月      二十八      日
                            台灣高等法院刑事第六庭
                                審判長法  官  陳  春  秋
                                      法  官  王  麗  莉
                                      法  官  高  明  哲
右正本證明與原本無異。
檢察官如不服本判決應於收受送達後十日內向本院提出上訴書狀，其未敘述上訴之理
由者並得於提起上訴後十日內向本院補提理由書（均須按他造當事人之人數附繕本）
。
 書記官  李  垂  福
中    華    民    國    八十九    年       五       月       三         日


司法院資訊處製作；財團法人民間司法改革基金會備份。
